臺灣高等法院臺中分院民事判決　　　九十三年度上易字第一五八號
　　　上　訴　人　台灣省第七建築勞動合作社
　　　法定代理人　乙○○
　　　被　上訴人　甲○○
右當事人間清償借款事件，上訴人對於中華民國九十三年三月八日臺灣臺中地方法院
第一審判決（九十一年度訴字第三九○二號），提起上訴，本院於九十三年八月十日
言詞辯論終結，茲判決如左：
　　　主　　　文
上訴駁回。
第二審訴訟費用由上訴人負擔。
　　　事實及理由
一、被上訴人主張：上訴人於民國（下同）八十五年八月、八十六年三月至六月間，
　　陸續向伊借款共計新台幣（下同）一百九十八萬五千四百元，其中開票部分計一
　　百八十七萬零四百元，未開票部分為十一萬五千元，伊曾於八十七年一月六日與
　　上訴人達成和解，由伊書立同意書，同意上訴人以日後工程款收入之盈餘，扣除
　　必要之管銷費用外，依比例方式漸次清償，其餘無憑證部分，則依其理事會審查
　　後訂定之償還辦法處理，惟上訴人僅於八十七年一月十九日依同意書給付伊六十
　　二萬七千零三十元，嗣後即未依約履行，計欠一百三十五萬八千三百七十元（內
　　含合作社債據一百二十四萬三千三百七十元，及未開票部分之十一萬五千元）。
　　上訴人未於收受工程款後，依同意書之內容履行其清償債務之義務，伊乃訴請上
　　訴人清償借款，惟經法院以兩造間原有之消費借貸關係，曾於八十七年一月七日
　　成立「認定性」之和解，伊於上訴人給付遲延後，未再度定期催告其給付，即逕
　　行主張解除兩造間之上開和解契約並不合法為由，而駁回伊之訴。伊嗣乃於九十
　　二年十月二日另以臺中法院郵局第四五二五號存證信函定期催告上訴人於文到三
　　日內依約清償，上訴人仍拒不清償，伊再以臺中法院郵局第四八○九號存證信函
　　對上訴人為解除兩造間之上開和解契約之意思表示之通知。系爭和解契約既經解
　　除，伊自得依兩造間原有之消費借貸關係，訴請上訴人清償借款等情，爰依借貸
　　之法律關係，提起本件訴訟，求為命上訴人給付伊一百三十五萬八千三百七十元
　　及自九十二年十月二十四日起，至清償日止，按週年利率百分之五加計遲延利息
　　之判決。
二、上訴人則以：兩造間之債權債務關係，前已經台灣台中地方法院八十八年度訴字
    第一一一四號，本院八十八年度上字第四五四號及最高法院九十一年度台上字第
    一七九四號民事判決被上訴人敗訴確定，認被上訴人未就伊於工程款收入之盈餘
　　扣除必要之管銷費用後，仍有餘額可供清償本件債務乙節盡舉證證明之責任，即
　　已認定伊於八十七、八十八、八十九年三年度內並無盈餘，而伊並已舉證證明伊
　　於九○、九一等二年度內並無盈餘，是被上訴人復以伊未依和解契約內容履行清
　　償債務為由主張解除上開和解契約，並不合法。次查伊之營運方式為合作社理事
　　等成員對外取得工程合約後，即行籌資並由社員負責施工，工程結算後如有盈餘
　　，除由出資者取回投資本金外，另可按出資比例分配盈餘，被上訴人與伊當時之
　　總經理林生貴為夫妻關係，被上訴人亦為伊合作社之理事，其所主張之借款，實
　　係投資，始有和解方案所稱以工程盈餘扣除管銷費用後，依比例漸次收回之約定
　　。況被上訴人所指稱之借款，乃係被上訴人之夫林生貴私自在新竹縣五峰鄉承攬
　　工程所需之資金，應為被上訴人與林生貴個人間之債權債務關係，與伊無關，被
　　上訴人自不得本於消費借貸之法律關係訴請伊清償等語，資為抗辯。
三、原審審理後，斟酌兩造之主張及攻擊防禦方法之結果，認兩造間之債權債務關係
    為消費借貸關係，已經台灣台中地方法院八十八年度訴字第一一一四號，本院八
    十八年度上字第四五四號確定判決所確認，具有爭點效之效力，且兩造於八十七
　　年一月六日達成認定性質之和解契約後，上訴人未據依約履行，經被上訴人催告
　　後，已合法解除該和解契約在案，是被上訴人依兩造原有消費借貸之法律關係，
　　訴請上訴人清償借款為有理由，而為被上訴人勝訴之判決，命上訴人應給付被上
　　訴人一百三十五萬八千三百七十元及自九十二年十月二十四日起至清償日止，按
　　週年利率百分之五計算之利息，並依兩造之陳明，各酌定相當之擔保金額，分別
　　為准予假執行及免為假執行之宣告。上訴人不服，提起上訴，聲明求為判決：(一)
　　、原判決廢棄；(二)、被上訴人在第一審之訴及假執行之聲請均駁回；(三)、第一、
　　二審訴訟費用均由被上訴人負擔。被上訴人答辯聲明則求為判決駁回其上訴。
四、查被上訴人主張兩造就原存在之債權債務關係，於八十七年一月六日達成協議，
    與訴外人張子文、黃紘共立有同意書，內載：「一、本人同意台灣省第七建築勞
    動合作（即上訴人），就其對本人持有票據部分（如後列）之債務，嗣後以其工
    程款收入之盈餘，除扣除必要之管銷費用外，悉依比例方式漸次收回，餘無憑證
    依該社理事會審查後訂定之償還辦法處理。二、本人同意將原持有合作社之票據
    ，於收到第一次償還款時，悉數歸還合作社註銷，另由合作社開立負債餘額憑據
    ，交本人收執。三、本人就台灣省第七建築勞動合作尚未償付之票據部分確認如
    下表（略）立協議書人張子文、黃紘、甲○○（即被上訴人），見證人劉成次」
    等字，其中表列被上訴人所持有上訴人簽發之票據金額合計為一百八十七萬零四
    百元，上訴人除已於八十七年一月十九日給付其中六十二萬七千零三十元外，票
    據金額剩餘一百二十四萬三千三百七十元迄未清償，被上訴人前以上開和解契約
    即同意書之約定已經其合法解除為由，訴請上訴人給付一百三十五萬八千三百七
　　十元及其法定遲延利息，則由台灣台中地方法院八十八年度訴字第一一一四號、
　　本院八十八年度上字第四五四號為其敗訴之判決確定在案等情，為上訴人所自認
　　，並有被上訴人所提出之八十七年一月六日同意書，及上開確定判決書影本各乙
　　件在卷可稽，且經本院調取上開案卷查核屬實，堪認被上訴人此部分之主張為真
　　實。
五、兩造主要之爭執要旨，厥為：(一)、上訴人除欠被上訴人所簽票據金額一百二十四
　　萬三千三百七十元之款項外，是否另欠未開票部分金額為十一萬五千元之債務？
　　(二)、兩造間之上開債權債務關係，究為消費借貸關係，抑為投資關係？(三)、被上
　　訴人以上訴人未依上開同意書履行為由聲明解除契約，並依消費借貸法律關係訴
　　請上訴人清償欠款，是否合法有據等項。經查：
　(一)上訴人欠被上訴人如卷附同意書所載票據金額原一百八十七萬零四百元之債務另
　　欠未開立票據之債務十一萬五千元，此有上開同意書及上訴人之會計吳玉娟所製
　　作之「尚未清償之短期借款狀況表」各乙件在卷可稽（見原審卷第七－八頁）。
　　而上開「尚未清償之短期借款狀況表」上所列尚未清償之借款提供者，借入金額
　　及所持有之票據明細，與上訴人所承認之八十七年一月六日「同意書」上之債權
　　人、金額及所持票據明細表相符。上訴人嗣依該同意書內容清償被上訴人債務六
    十二萬七千三十元，就餘額一百二十四萬三千三百七十元，交付被上訴人前開「
    合作社債據」，上載：「一、茲向甲○○借貸新台幣一百二十四萬三千三百七十
    元。二、（略，未載年息）。三、本金及利息悉依本社八十七年元月十六日理事
    會決議，漸次償還，持據人不得另張異議。四、本債據應於下次償還部分債款時
    繳還，另換餘額債據，至全數清償止。」亦核與上開「同意書」上所載清償方法
　　相符。證人即在同意書上簽名之上訴人之理事黃紘在前案亦證稱：「．．．林生
　　貴當初擔任合作社總經理時，有以簽發合作社名義之支票向別人借錢，同意書就
    是要確定林生貴向哪些人開票借了多少錢」等語。復參照於前案兩造所提出之匯
    出匯款回條及上訴人所提出轉帳傳票上摘要欄，亦係記載「償還向甲○○之借款
    」，足認兩造間原即有金錢借貸往來，在在均足認定兩造間原有債權債務關係係
    屬消費借貸，是應認被上訴人之主張為實在。次按，和解之本質，究為創設？抑
　　為認定，應依和解契約之內容定之，如當事人以他種之法律關係或以單純無因性
　　之債務約束等，替代原有之法律關係而成立者，為屬於創設性之和解；倘以原來
　　而明確之法律關係為基礎而成立和解時，則屬認定性之和解。故以原來明確之法
　　律關係為基礎而成立之和解，即僅有認定效力，債權人自非不得依原來之法律關
　　係再訴請債務人給付，祇法院不得為與和解結果相反之認定而已（最高法院民事
　　判決八十四年度台上字第六二四號可資參照）。查本件兩造就其債權債務關係，
　　於八十七年元月六日所達成之上開書，係就原債權債務之爭執，約定返還之數目
　　、方式、期間等事宜，顯然係以原來明確之法律關係為基礎而成立和解，應認有
　　認定之效力。按確定判決之既判力，固以訴訟標的經表現於主文判斷之事項為限
　　，判決理由並無既判力。但法院於判決理由中，就訴訟標的以外當事人主張之重
　　要爭點，本於當事人辯論之結果，已為判斷時，除有顯然違背法令之情形，或當
　　事人已提出新訴訟資料，足以推翻原判斷之情形外，應解為在同一當事人就該重
　　要爭點所提起之訴訟中，法院及當事人就該已經法院判斷之重要爭點，皆不得任
　　作相反之判斷或主張，始符民事訴訟上之誠信原則（最高法院九十二年度台上字
　　第二四六○號、一三九九號、三一五號判決意旨參照）。經查兩造間就系爭借款
　　債權債務關係之是否存在，及卷附之同意書其性質究為何種性質之和解一節，業
　　經充分辯論，並由台灣台中地方法院八十八年度訴字第一一一四號、本院八十八
　　年度上字第四五四號及最高法院九十一年度臺上字第一七九四號民事判決認定兩
　　造間之系爭債權債務關係，原屬「消費借貸」之性質，嗣於八十七年元月六日達
　　成同意書所示之「認定」性質和解一節，有本院依職權調閱之台灣台中地方法院
　　八十八年度訴字第一一一四號、本院八十八年度上字第四五四號及最高法院九十
　　一年度臺上字第一七九四號清償借款民事事件卷證及裁判可參。又被上訴人上開
　　借款乃係匯交上訴人前任理事主席林春德在臺灣銀行水湳分行所開設上訴人名義
　　之帳戶內，客觀上足認系爭借款亦已交付上訴人，本件消費借貸契約之要物性亦
　　已具備。且經上訴人於上開同意書及借款狀況表內予以承認，兩造間上開消費借
　　貸關係至堪認定，上訴人於本件訴訟中仍執前詞而否認兩造間存在有前揭「消費
　　借貸」之債權債務關係，於法自非有據。至上訴人稱上訴人總經理林生貴將系爭
　　借款運用於其私人在外所承包之工程一節，縱然屬實，亦係上訴人與訴外人林生
　　貴間之內部關係，尚無從據以對抗債權人即本件之被上訴人。
　(二)次按，和解為私法上之法律行為，如和解契約之一方履行遲延者，如該契約未以
　　此為解除條件，他方亦得依民法第二百五十四條之規定解除契約（最高法院二十
　　年上字第一八○七號判例參照）。是於和解後，若有一方不履行和解條件，他方
　　自得催告限期履行，若仍不履行和解條件，自非不得解除和解契約，此與民法第
　　七百三十八條以和解有錯誤為由始得撤銷和解契約之情形自有不同。再按給付無
　　確定期限者，債務人於債權人得請求時，經其催告而未給付，自催告時起負遲延
    責任；債務人負遲延責任時，經債權人定期催告，仍不給付者，債權人即得解除
    契約；民法第二百二十九條第二項、第二百五十四條定有明文。查就系爭同意書
    第一條約定「本人（即被上訴人）同意台灣省第七建築勞動合作（即上訴人），
    就其對本人持有票據部分（如後列）之債務，嗣後以其工程款收入之盈餘，除扣
    除必要之管銷費用外，悉依比例方式漸次收回，餘無憑證依該社理事會審查後訂
    定之償還辦法處理。」內容觀之，固屬無確定期限之給付。惟如上訴人嗣後工程
    款收入有盈餘，扣除必要之管銷費用後，即應依其比例方式漸次清償。查兩造就
    系爭消費借貸之債權債務關係於八十七年一月六日達成卷附同意書所示認定性質
    之和解契約後，上訴人除曾於八十七年一月十九日依同意書之約定給付被上訴人
    六十二萬七千零三十元外，即未再給付乙節，為上訴人所不爭執。上訴人雖稱伊
    於給付六十二萬七千零三十元後，綜合八七、八八及八十九年度，即處於虧損狀
    態，故無從再為清償云云，惟查上訴人上開六十二萬七千零三十元之給付，乃其
    八十六年度之盈餘，而其於八十七年度結算之結果，扣除必要之管銷費用後，尚
    有結餘一百零七萬七千三百六十七元，此有上訴人所提出之八十七年度營利事業
    所得稅結算申報核定通知書影本乙件在卷可稽（見本院卷第九十一頁），是依兩
    造上開同意書所示和解契約之約定，上訴人於該年度結算後有盈餘，即有立即按
    比例為清償本件借款之義務。上訴人混計八十七至八十九年三年之營業狀況，認
    其合計三年之結果屬於無盈餘之虧損狀態，即解為其免於清償之義務，殊無可取
　　，總計上訴人尚未清償之借款金額為一百三十五萬八千三百七十元（內含合作社
　　債據一百二十四萬三千三百七十元，及未開票部分之十一萬五千元）未償，被上
　　訴人業於九十二年年十月二日以臺中法院郵局第四五二五號存證信函定期催告上
　　訴人於文到三日內依約清償，上訴人並未清償，被上訴人乃再以臺中法院郵局第
　　四八○九號存證信函，對上訴人為解除兩造間之上開和解契約之意思表示通知，
　　而於九十二年十月二十日送達予上訴人等情，亦有被上訴人所提出之存證信函二
　　份在卷可參，是兩造間上開和解契約業經被上訴人合法解除而不存在，被上訴人
　　依兩造原有之消費借貸關係，訴請上訴人如數清償，自屬依法有據。
六、從而，被上訴人依消費借貸之法律關係，請求上訴人給付所欠借款一百三十五萬
    八千三百七十元，及自九十二年十月二十四日起至清償日止，按週年利率百分之
    五計算之利息，依法有據，應予准許。原審因而為被上訴人勝訴之判決，命上訴
    人如數給付，並依兩造之陳明，各酌定相當之擔保金額，為准予假執行及免為假
    執行之宣告，依法並無不合。上訴意旨仍執陳詞，指摘原判決為不當，聲明求予
　　廢棄改判，為無理由，應予駁回。
七、本件事證已臻明確，兩造其餘攻擊防禦方法與舉證，核與判決結果無影響，爰不
　　逐一論述，附此敘明。
八、據上論結，本件上訴為無理由，依民事訴訟法第四百四十九條第一項、第七十八
　　條，判決如主文。
中　　　華　　　民　　　國　　九十三　　年　　　八　　　月　　二十四　　日
~B1民事第五庭審判長法　官　陳滿賢
~B2　　　　　　　　法　官　邱森樟
~B3　　　　　　　　法　官　朱　樑
右為正本係照原本作成。
兩造均不得上訴。
~B　　　　　　　　書記官　陳秀真
中　　　華　　　民　　　國　　九十三　　年　　　八　　　月　　二十七　　日
　　　　　　　　　　　　　　　　　　　　　　　　　　　　　　　　　　　　Ｂ
